【裁判字號】    89,判,2155
【裁判日期】    890623
【裁判案由】    綜合所得稅
【裁判全文】
行  政  法  院  判  決                          八十九年度判字第二一五五號
    原      告  甲○○
                            一.
    被      告  財政部臺灣省北區國稅局
右當事人間因綜合所得稅事件，原告不服行政院中華民國八十八年四月二十六日台八
十八訴字第一六二一六號再訴願決定，提起行政訴訟，本院判決如左︰
    主  文
原告之訴駁回。
    事  實
緣原告民國八十年度綜合所得稅結算申報，漏報取自國防部中山科學研究院（以下簡
稱中科院）之薪資所得計新台幣（下同）二六三、八六二元，被告乃核定補徵稅額二
一、三八六元。原告不服，申請復查，未准變更，循序提起行政訴訟，茲摘兩造訴
辯意旨於次：
原告起訴意旨略謂︰
一、人民固有納稅之義務，惟須以法律定之，以杜徵、納雙方之爭議，是謂「租稅法
    定主義」；人民為「權利主體」並非「權利客體」。姑不論行政程序法，已規範
    未來行政機關不論是制定行政命令或作成行政處分，都必須尊重人民的參與權。
    法律規定，行政機關頒布行政命令或作成行政處分前，必須讓人民調閱相關文件
    ，表達意見甚至召開公聽會，必要時還要舉行言詞辯論。原告依中央法規標準法
    第十六條、第十七條、第十八條從新從優原則等規定，並認為所得稅法第九十四
    條第一項已規定扣繳義務人於扣繳稅款時，應隨時通知納稅義務人，如原扣稅額
    與稽徵機關核定稅額不符時，扣繳義務人於繳納稅款後，應將溢扣之稅款退還納
    稅義務人；其不足之數則由扣繳義務人補繳，被告應不得向原告追繳。鈞院以往
    對民間事業主依所得稅法第九十四條第一項辦理，何以換到行政院、國防部、中
    科院等時，卻明顯違反行政法上「禁反言」之原則。本件實應適用稅捐稽徵法第
    四十八條之三「．．．適用最有利納稅義務人之法律」之從新從優原則，撤銷原
    處分。
二、中科院於民國五十五年成立時，就已有「品位加給、技術津貼」之給與，直至六
    十八年，由中科院員工具名檢舉未依法納稅，財政部函請國防部查明給付性質，
    已經歷十三個寒暑；且國防部更以基於業務機密之理由無從提供。況財政部雖擬
    具處理辦法，報行政院准予備查，並於同年十一月三十日以台財稅第三八五○一
    號函復國防部徵免原則，惟行政院、國防部、中科院基於國防武器自主研發政策
    需要，並未示知員工，且財政部發文給國防部後，歷經十四載，卻無進一步具體
    作為，實在難於令人相信，唯一合理的解釋，就是配合國防武器自主研發的政策
    ，而不作為。財政部稅制委員會復於七十九年、八十三年、八十七年所編印各版
    所得稅法令彙編中，分別以七十九年十月十八日台財稅第000000000號
    函、八十三年八月三十一日台財稅第000000000號函、八十三年九月二
    十一日台財稅第八七一九六五三六六號函再三宣示，凡未編入該年度版之非經其
    重行核定，一律不再援引適用，遍查其七十九、八十三、八十七各年度版之所得
    稅法令彙編中皆未列入財政部六十八台財稅三八五○一號及行政院台八十四財三
    七○○七號函，應為無效之函示，必經各權責機關重新核定後，始重新生效。顯
    然行政機關未送立法院備查，其便宜行事之心態，更不合行政法「程序正義」之
    原則。
三、中科院是根據動員戡亂臨時條款第四條戡亂時期本憲政體制授權總統得設置動員
    戡亂機構，決定動員戡亂有關大政方針及第五條總統為適應動員戡亂需要，得調
    整中央政府之行政機構、人事機構及其組織所授予總統之權力，第一百六十六條
    「國家應獎勵科學之發明與創造．．．」及第一百六十七條「國家對於左列事業
    或個人，予以獎勵或補助．．．三、於學術或技術有發明者．．．」，核予中科
    院非軍職員工部分所得（即品位加給、技術加給）免徵所得稅之租稅優惠，苟非
    有依據，中科院非軍職員工即難歷經二十五載皆未依法扣稅。中科院非軍職員工
    之薪資，分為本薪、及品位加給、技術加給兩大部分，而本薪部分依法扣稅，使
    其合乎憲法第十九條的人民有納稅之義務之規定，至於品位加給、技術津貼部分
    則依憲法第一百六十六條及第一百六十七條之獎勵原則，予以免稅獎勵，堪稱允
    當。所以中科院非軍職員工品位加給、技術加給，雖未載入所得稅法第四條所列
    舉免稅事由中，但條列式之事項，難免掛一漏萬，要之憲法第一百六十六條、第
    一百六十七條及增修條文第十條基本國策已明示保障科學研究者應予獎勵，實無
    畫蛇添足之必要。查憲法第二十二條「凡人民之其他自由及權利，不妨害社會秩
    序，公共利益者，均受憲法保障。」蓋中科院非軍職員工執行國家既定的國防武
    器自主研發政策，先後完成IDF 戰鬥機、雄峰飛彈、天劍一型、二型飛彈、天劍
    二型陸射型飛彈（取代向美採購之刺針飛彈即省下數億美金之經費）等可公布或
    不可公布之科技，顯然都是增進公共利益、維持社會秩序、保護他人自由、避免
    緊急危難之事業功蹟，應受憲法之保障，被告遽予課徵所得稅，不無違誤。
四、綜上所述，本件原處分及一再訴願決定均有違誤，請命為言詞辯論及請中科院參
    加訴訟後，併予撤銷等語。
被告答辯意旨略謂：
一、中科院之預算雖分別依計畫編列人事費支應其員工之各項給與，但實際上領受「
    科技品位加給」或「技術津貼」之非軍職人員，無論配屬之單位或參與不同計畫
    ，悉依該院所訂「科技人員品位加給支給標準表」、「技術員薪給標準表」之等
    級，每月按職級定額領取「科技品位加給」或「技術津貼」，該院與其聘僱人員
    之約定事項亦載明所指薪給，除實物代金及眷補費外，包括全部給與，是以該院
    非軍職人員所領受之「科技品位加給」或「技術津貼」，核屬其因提供勞務所取
    得之報酬，另被告於八十二年間曾派員前往該院現場瞭解結果，該院支付非軍職
    人員之「科技品位加給」及「技術津貼」係採按月給付方式，是依前揭法條及函
    釋規定，原核定以系爭薪資所得（研究補助費或品位加給）二六三、八六二元，
    併課當年度綜合所得額，核定應補稅額二一、三八六元，要無不合。
二、原告主張被告在認定標準未明確前，追溯補徵系爭所得之綜合所得稅，實有悖依
    法課稅原則乙節；按財政部六十八年十一月三十日台財稅第三八五○一號函釋，
    中科院發給研究人員之研究加給依職級按月定額發給者，應屬各該研究人員之薪
    資所得，應於給付時依法辦理扣繳，所得人並應於年度結算申報時合併申報課稅
    ，並自六十九年一月起適用。是「品位加給」屬薪資所得應合併申報課稅已臻明
    確，原告主張顯係對法令之誤解。且按現行所得稅法對此相關之規定，係於五十
    二年制定，對系爭「品位加給」及「技術津貼」應依法課徵所得稅之規定並未修
    正，被告依所得稅法規定補徵八十年度綜合所得稅，於法並無不合。
三、原告另主張財政部及其所屬各區國稅局身為行政主管機關，雖得本於職權依據所
    得稅法責成行政釋示聲明應稅之主張，但自六十八年稽徵機關函示徵免原則以來
    至民國八十三年十一月十七日確定應稅之期間中科院依徵免原則認定免稅，並多
    次向桃園稅捐稽徵處及北區國稅局據實說明，而主管機關除以所得稅法令彙編之
    函示，及不作為之默示同意此部分免稅，導致長期以來中科院員工信賴此等主張
    乙節，查就中科院系爭「品位加給」或「技術津貼」是否依法扣繳、申報情事，
    於被告成立前即八十年元月間經桃園縣稅捐稽徵處大溪分處去函中科院請依法辦
    理，被告成立後亦先後多次函請中科院提示資料供核，此有被告大溪稽徵所八十
    三年一月二十二日北區國稅大溪審第00000000號等函件可稽，是原告主
    張委無足採。且按現行所得稅法對此相關之規定條文，係於民國五十二年制訂迄
    今，對系爭「品位加給」及「技術津貼」應依法課徵所得稅之規定並未修正，被
    告依所得稅法規定補徵八十年度綜合所得稅，依法並無不合。
四、原告復主張依所得稅法第八十九條第二項規定，稽徵單位有義務先行向扣繳義務
    人進行賠繳義務之追索，而非逕向納稅義務人徵收乙節，依所得稅法第二條及第
    七十一條第一項規定，原告既有系爭應稅所得，即應依法合併申報綜合所得稅，
    其未依規定合併申報，被告據以併課補徵，要無不合。
五、綜上所述，原告之主張委無足採，請判決駁回其訴等語。
    理  由
一、按中華民國政府或外國政府，國際機構、教育、文化、科學研究機構、團體，或
    其他公私組織，為獎勵進修、研究或參加科學或職業訓練而給與之獎學金及研究
    、考察補助費等所得，免納所得稅。但受領之獎學金或補助費，如係為授與人提
    供勞務所取得之報酬，不適用之，為行為時所得稅法第四條第八款所規定。又凡
    公、教、軍、警、公私事業職工薪資及提供勞務者之所得，為薪資所得，該項所
    得之計算，以在職務上或工作上取得之各種薪資收入為所得額；前項薪資包括薪
    金、俸給、工資、津貼、歲費、獎金、紅利、各種補助費及按月或按年分期給付
    之退休金或養老金。但為雇主之目的，執行職務而支領之差旅費、日支費及加班
    費不超過規定標準者，及依同法第四條規定免稅之項目，不在此限，復為同法第
    十四條第一項第三類所明定。
二、本件原告任職於中科院，於八十年度取自中科院之薪資所得二六三、八六二元，
    於為八十年度所得稅結算申報時，未予申報等情，為訴辯雙方所不爭。被告基於
    前開事實，核定原告應補徵稅額二一、三八六元，原告不服，循序提起行政訴訟
    ，主張如事實欄所載。經查：
（一）中科院之預算雖分別依計畫編列人事費支應其員工之各項給與，實際上領受科
      技品位加給或技術津貼之非軍職人員，無論配屬之單位或參與計畫不同，悉依
      該院所訂「科技人員品位加給支給標準表」、「技術員薪給標準表」之等級，
      每月按級定額領取科技品位加給或技術津貼。且該院與其聘僱人員之約定事項
      亦載明所指薪給，除實物代金及眷補費外，包括全部給與，其非軍職人員所領
      受之科技品位加給或技術津貼，核屬因提供勞務所取得之報酬，應無行為時所
      得稅法第四條第八款免納所得稅規定之適用。
（二）被告於八十二年間派員前往中科院瞭解結果，得悉該院支付非軍職人員之科技
      品位加給及技術津貼確係按月給付方式；該院復於八十一年十一月三日以（八
      十一）訓誠字第一六八七三號函致被告，說明該院各類薪資扣繳所得稅狀況以
      ：該院於年度開始即訂有各項研究計畫，並按照研究計畫逐月實施。各項研究
      計畫除一般經費外，為獎勵科技人員竭盡心智參與研發工作，另編列研發人員
      研究補助費及技術津貼。為便利作業，研發人員研究補助費係採按月發放方式
      ，再經由成本歸戶手續，回歸計畫預算內（研究補助費採個案給付，必將增加
      人力及作業之負擔，不符經濟效益）等語，足見中科院給付非軍職員工之品位
      加給及技術津貼之所得，屬經常性研究補助費給與，且依職級按月定額支給，
      為提供勞務所取得之報酬，依行為時所得稅法第四條第八款但書及第十四條第
      一項第三類之規定，核非免稅之薪資所得。原告之此項所得其性質既如前述，
      則與憲法第一百六十五條、第一百六十六條及第一百六十七條無關，被告就原
      告此項所得課後所得稅，自不生是否與憲法牴觸問題。
（三）本件原告之本項所得應課徵所得稅，係行為時所得稅法第四條第八款之規定，
      該法公布施行後，原告即有依該法就本件所得繳納所得稅之義務，且財政部早
      於六十八年間即以六十八年十一月三十日台財稅第三八五○一號函揭示此意旨
      ，原無庸另行發布函釋，即可補徵稅款。再者，行政院、財政部就中科院非軍
      職人員所領品位加給及技術津貼等函釋，均係對該類所得是否合於所得稅法第
      四條第八款免稅條件為解釋，亦即對條文文義為闡明，性質上為解釋函，應自
      法規生效之日起有其適用，又上開函釋並非就稅法未規定事項另作補充規定，
      無中央法規標準法第五條、第六條、第七條規定之適用。而被告對原告開徵本
      件所得稅款，自亦無違法律不溯及既往原則。
（四）財政部前開台財稅第三八五○一號函釋謂：「一、凡依職級按月定額發給者，
      應屬各該研究人員之薪資所得，應於給付時應依法辦理扣繳，所得人並應於年
      度結算申報時合併申報課稅。二、如係按研究計劃個案給付、並非通案按職級
      按月給付者，則為研究補助費，依法可免納所得稅。三、如屬第一種情形，中
      科院以往未依法扣繳，所得人以往年度亦未申報納稅者，應即請中科院轉知各
      所得人自行向稽徵機關補報並補繳應納稅款，可免予處罰，自六十九年一月起
      ，中科院應於給付時依法扣繳，所得人應於每年終後合併申報綜合所得稅。．
      ．．」已明白指出，凡依職級按月定額發給者，應屬研究人員之薪資所得，所
      得人應申報課稅，並未就依職級按月定額給付之系爭所得准予免稅之承諾。又
      稽徵機關怠於依所得稅法第九十五條規定調查督促扣繳義務人依規定辦理扣繳
      ，亦不意味有免納稅款之默示，自亦無從依此主張信賴保護。
（五）財政部七十九年、八十三年及八十七年編印之所得稅法令彙編未將財政部六十
      八年十一月三十日台財稅三八五○一號函及行政院八十四財三七○○七號函編
      入，依該部七十九年十月十八日台財稅第000000000號、八十三年八
      月三十一日台財稅第000000000號、八十七年九月二十一日台財稅第
      八七一九六五三六六號函，非經重行核定固不再援用。惟未編入彙編之解釋函
      原因不一，並非即認該解釋函與稅法規定相違，稅捐稽徵機關本於稅法規定，
      其結論如與未經編入彙編之解釋函相同，亦難謂為違法。原處分及一再訴願決
      定贅引上開二函釋，縱有未洽，惟依首揭稅法，系爭所得既非免稅所得，依法
      應予核課。
（六）納稅義務人如有前開所得稅法第十四條第一項各類之所得，即應依同法第七十
      一條規定申報納稅，扣繳義務人是否違反扣繳義務，於原告之納稅義務並無影
      響。蓋扣繳制度係納稅義務人於結算申報前取得所得時，預計其應納之稅額，
      責由扣繳義務人於給付該所得時，先行扣繳預計之稅款，嗣納稅義務人結算申
      報時，持以扣抵應納稅額，是所扣繳之稅款，實由納稅義務人負擔。扣繳義務
      人未盡納稅義務時，稅捐稽徵機關固得依所得稅法第九十四條第一項令扣繳義
      務人補繳，再由扣繳義務人向納稅義務人追償之。如扣繳義務人有行蹤不明或
      其他情事致無從追究者，依同法第八十九條第二項規定，得逕向納稅義務人徵
      收之。惟該二規定，並非禁止稽徵機關於結算申報繳稅期限屆滿後，亦不得直
      接向納稅義務人徵收。扣繳主要用意在於結算申報期前先行收取稅款，如已屆
      結算申報期，納稅義務人漏未申報，稅捐稽徵機關可依稅捐稽徵法第二十一條
      第二項規定補徵其稅款，無庸先向扣繳義務人追繳應扣繳之稅款，扣繳義務人
      再向納稅義務人追償之；所追繳之扣繳稅款再與結算申報之應納稅額相較，不
      足部分再向納稅義務人徵收，多餘部分退還納稅義務人，徒增勞費。
三、綜上所述，被告依首揭規定補徵原告稅款二一、三八六元，核無違誤，一再訴願
    決定遞予維持，亦均無不合。原告起訴意旨，難謂有理由，應予駁回。本件事證
    已臻明確，核無行言詞辯論暨命中科院參加訴訟之必要，併此明。
據上論結，本件原告之訴為無理由，爰依行政訴訟法第二十六條後段，判決如主文。
中    華    民    國     八十九      年      六      月     二十三      日
                    行 政 法 院 第 四 庭
                                審 判 長 評  事      葉  振  權
                                         評  事      吳  錦  龍
                                         評  事      吳  明  鴻
                                         評  事      尤  三  謀
                                         評  事      陳  光  秀
右  正  本  證  明  與  原  本  無  異
                                         法院書記官  阮  桂  芬
中    華    民    國     八十九      年      六      月     二十三      日


司法院資訊處製作；財團法人民間司法改革基金會備份。
